【裁判字號】    99,易,1227
【裁判日期】    991028
【裁判案由】    詐欺
【裁判全文】
臺灣高雄地方法院刑事判決              99年度易字第1227號
公  訴  人  臺灣高雄地方法院檢察署檢察官
被      告  己○○
選任辯護人  楊啟志律師
上列被告因詐欺案件，經檢察官提起公訴（98年度偵字第32950
號、第35599 號），本院判決如下：
    主  文
己○○幫助犯詐欺取財罪，處有期徒刑肆月，如易科罰金，以新
臺幣壹仟元折算壹日。
    事  實
一、己○○明知不法份子常利用他人所申設之金融機構存款帳戶
    、提款卡及密碼轉帳等方式，逃避執法人員之追查並掩飾不
    法利益，且依其智識程度可預見其所提供之帳戶存摺、提款
    卡及密碼等物予他人使用，將幫助他人從事不法行為，竟基
    於幫助他人詐欺取財之不確定故意，於民國98年8 月18日上
    午某時許，前往中國信託商業銀行（下稱中信銀）高雄分行
    ，將其在該行所申設帳號000000000000號帳戶（下稱上開帳
    戶）之提款卡辦理掛失補發金融卡後，旋98年8 月18日上午
    某時至同年月20日晚上7 時30分前某時，在不詳地點，將上
    開帳戶之存摺、新提款卡及新密碼交予姓名年籍均不詳之詐
    欺集團成年成員使用，以幫助該犯罪集團遂行不法犯行。嗣
    該詐欺集團某成年成員基於意圖為自己不法所有之詐欺取財
    犯意聯絡，為下列詐欺取財犯行：
  (一)於98年8 月20日晚上7 時30分許，分別偽裝花旗銀行女服務
    員及MOMO台女會計撥打電話給丙○○，以丙○○之前在MOMO
    台購物後，因會計疏失致扣款帳號有問題，須將帳戶內金錢
    領出以免帳戶金額遭扣款殆盡等為由，訛詐丙○○後，又佯
    裝為花旗銀行服務員撥打電話予丙○○誆稱：須在當日凌晨
    12時將錢匯往指定帳戶以免遭扣款云云，均致丙○○陷於錯
    誤，依指示操作自動提款機，將其中四筆新臺幣（下同）2
    萬元、3 萬元、2 萬元、2 萬元（合計共9 萬元，起訴書誤
    載為一筆9 萬元）之款項轉帳至己○○上開帳戶內，旋遭人
    提領一空。
  (二)於98年8 月20日晚上8 時10分許，佯裝奇摩拍賣中心人員撥
    打電話給乙○○，謊稱：乙○○之前網路購物交易，因送貨
    人員誤將契約勾選為分期付款，如不取消分期付款設定其帳
    戶將每月遭扣款云云，另佯裝為華南銀行行員，撥打電話予
    乙○○誆稱：須至自動提款機前操作取消分期付款云云，均
    致乙○○陷於錯誤，而依指示操作自動提款機，將其中一筆
    3 萬元款項轉帳至己○○上開帳戶內，旋遭人提領一空。
  (三)於98年8 月21日下午5 時15分許，佯裝奇摩快樂購網站人員
    撥打電話給丁○○，謊稱：丁○○之前網路購物交易時，有
    多刷一筆約2 千多元之款項，會將此資料傳真至聯邦銀行云
    云，另佯裝為聯邦銀行行員，撥打電話予丁○○誆稱：須至
    自動提款機前操作取消分期付款云云，均致丁○○陷於錯誤
    ，而依指示操作自動提款機，將其中二筆3 萬元、1 萬元（
    合計共4 萬元，起訴書誤載為四筆2 萬元、3 萬元、2 萬元
    、2 萬元）之款項轉帳至己○○上開帳戶內，旋遭人提領一
    空。
  (四)嗣丙○○、乙○○、丁○○匯款後發覺有異，報警後因而查
    悉上情。
二、案經高雄市政府警察局新興分局報請臺灣高雄地方法院檢察
    署檢察官偵查起訴。
    理  由
一、按被告以外之人（包括證人、鑑定人、告訴人、被害人及共
    同被告等）於審判外之陳述雖不符刑事訴訟法第159 條之1
    至之4 等4 條之規定，而經當事人於審判程序同意作為證據
    ，法院審酌該言詞陳述或書面陳述作成時之情況，認為適當
    者，得為證據。而當事人、代理人或辯護人於法院調查證據
    時，知有前項不得為證據之情形，而未於言詞辯論終結前聲
    明異議者，視為有前項之同意，刑事訴訟法第159 條之5 定
    有明文。查證人即被害人丙○○、乙○○、丁○○於警詢時
    之證述，證人甲○○於檢察事務官詢問時之證述及本判決後
    述所引用文書形式之供述證據，其性質雖屬傳聞證據，且當
    事人均已知上述證據乃傳聞證據，而未於言詞辯論終結前聲
    明異議，本院審酌上開證人於警詢、偵查中陳述當時之原因
    、過程、內容、功能等外在環境加以觀察，足認上開證人前
    揭陳述係出於真意之信用性獲得確切保障，而有可信之特別
    情況，另文書形式之供述證據部分，無證據證明此等證據有
    何遭變造或偽造情事，認為以之作為本件論証之證據，均與
    待證事實具有關聯性，作為本案之證據亦屬適當，揆諸前開
    規定，上開證據均具有證據能力。
二、卷附歷史交易查詢報表、客戶交易明細表，屬機械性列印之
    資料，非屬供述性之傳聞證據，自有證據能力。
貳、實體部分：
一、訊據被告己○○固坦承申設上開中信銀帳戶之事實，惟矢口
    否認有何幫助詐欺犯行，辯稱：其因從事網路拍賣有使用帳
    戶之必要，故於98年8 月18日前往中信銀換發上開帳戶之存
    摺、提款卡，之後就將存摺、提款卡放在女友甲○○包包裡
    ，後來以為有買家匯款到上開帳戶要刷本子核對時，才發現
    存摺、提款卡均遺失，其便於翌日前往警局報案並掛失；且
    因其辦理換發提款卡時，銀行有提供新密碼紙，其將銀行提
    供之密碼紙夾在存摺套內一起遺失，故詐欺集團方得以使用
    其帳戶行騙，其並未提供帳戶予詐欺集團云云。經查：
  (一)上開帳戶係被告所申設之事實，除據被告自承不諱外，並有
    中信銀98年9 月22日函附被告開戶資料在卷可按（參警卷第
    13～18頁）；又被害人丙○○、乙○○、丁○○分別於事實
    欄一、(一)(二)(三)所示時間、遭不詳之詐欺集團成年成員以事實
    欄一、(一)(二)(三)所示方法行騙而均陷於錯誤，並分別匯款如事
    實欄一、(一)(二)(三)所示款項至被告上開帳戶，旋遭提領一空等
    情，業據證人即被害人丙○○、乙○○、丁○○於警詢時證
    述明確，並有被告上開帳戶歷史交易查詢報表、丙○○、乙○○、丁○○提供之客戶交易明細表、反詐騙諮詢專線紀錄
    表、詐騙網頁資料附卷可稽（參警卷第4 ～10、25～32頁，
    偵卷第12～14頁）。從而，被告所申設之上開帳戶遭不詳之
    詐欺集團使用於詐欺取財入帳之情，應可認定。
  (二)查金融帳戶設有密碼之功用，就如同房屋之防閑裝置般可避
    免帳戶內之財物隨意遭人領走，故一般人設定密碼均有其私
    密性、特殊性，絕無以簡單易猜之數字或銀行提供之原始密
    碼作為自身帳戶密碼之理，否則密碼之設定即失其意義。本
    件被告既稱因網路拍賣需要使用上開帳戶供買家匯款，然其
    於換領新提款卡後，竟未測試該提款卡是否可正常使用，亦
    未將銀行提供之原始密碼更換成自身所設定之密碼，此即與
    常理不合；再審自詐欺集團之角度言，其既知利用他人之帳
    戶掩飾犯罪所得，當知正常使用帳戶之人絕無以銀行提供之
    原始密碼作為自身帳戶密碼之理，亦知帳戶所有人如帳戶存
    摺、提款卡、印鑑遭竊或遺失，為防止拾得或竊得之人盜領
    其存款或做為不法使用而徒增訟累，必於發現後立即報警或
    向金融機構辦理掛失止付，自無甘冒犯罪後遭追訴、處罰之
    風險，卻只能平白無故替原帳戶所有人匯入金錢，而無法得
    償犯罪之目的，是以詐欺集團若非確定該帳戶所有人不會報
    警、掛失止付或自行提領帳戶內金額，以確定其能自由使用
    該帳戶提款、轉帳，當不至於以該帳戶從事犯罪。再衡以被
    害人丙○○、乙○○、丁○○於98年8 月20日、21日匯款入
    被告上開帳戶後，隨即於當日即遭詐欺集團成員以卡片提款
    之方式領取，足見該詐欺集團於向各該被害人詐騙時，確有
    把握該帳戶於其領出被害人所匯款項前，不會被帳戶所有人
    掛失止付，而此等確信，在該帳戶係拾得、竊得或其他未經
    同意而使用他人帳戶之情形，實無發生之可能，足見上開帳
    戶應係遭被告持交予不法集團之成員，並提供帳戶之提款卡
    密碼予不法集團提領詐騙之贓款，此應為合乎常理且不違事
    實之推論。從而，本件被告既可預見上開帳戶將被不法集團
    成員利用而以之為犯罪贓款之匯入流出，且對於該不法集團
    以詐欺或其他方法詐騙被害人財產等結果之發生亦不違反其
    交付帳戶之本意，故被告交付上開帳戶時應有幫助該詐欺集
    團利用其帳戶犯罪之不確定故意之情，已至為顯明。
  (三)被告雖以前揭詞情置辯，且證人即被告女友甲○○於本院審
    理時亦證稱：被告持上開帳戶前往國稅局辦理營業登記未果
    ，就前往漢神巨蛋與其會合，並將存摺、提款卡放在其包包
    內，之後包包就由被告提著，回到家後才發現存摺、提款卡
    不見，就於隔日與被告一起前往警局報案等語（參本院二卷
    第30～33頁）。惟查：
    1.被告於案發後約10日左右之98年8 月31日於警詢時先供稱
      ：其上開帳戶因網路匯款方便作業所以把密碼寫在存摺上
      等語（參警卷第3 頁反面）；於98年9 月30日警詢時亦供
      稱：因其與女友共同經營網拍，故其女友將提款卡密碼寫
      在遺失之上開帳戶存摺上等語（參偵一卷第6 頁）；之後
      於檢察事務官詢問卻翻異前詞改稱：當天其剛好換新存摺
      及提款卡，密碼也是換新的，所以才會放在一起等語（參
      偵一卷第65頁）；是被告就上開帳戶之密碼究係如何為詐
      欺集團所得知一節，前後供述已有齲齬；且金融存款帳戶
      ，事關存戶個人財產權益之保障，一般人為免存簿、提款
      卡或印章遺失，造成財物上之損失或他人盜用之困擾，均
      會妥善保存。本件被告既供述因從事網路拍賣有使用該帳
      戶之必要，並前往銀行換發新提款卡，顯見該帳戶對被告
      斯時而言應屬重要之物，然其竟未妥善保存，亦未將銀行
      提供之原始密碼更換成自身所設定之個人密碼，致上開帳
      戶遭詐欺集團以之作為詐騙款項匯入之用，此亦與常理有
      違，故被告上開所辯，是否可信，已有可疑。
    2.再者，證人甲○○於本院審理時證稱：其包包都是被告拿
      的，其沒有親眼看見被告將提款卡放進其包包內等語（參
      本院二卷第35頁），是證人甲○○既稱未曾見被告將上開
      帳戶放進其包包內，則被告是否有將上開帳戶置於證人甲○○之包包內而遺失，亦非無疑；且一般行竊之扒手，所
      覬覦者無非乃現金或得以迅速變賣之財物，蓋此等物品不
      僅易於銷贓變現，且遭人查獲之風險又低之故。本件證人
      甲○○證稱：當天其包包內還有價值2 萬多元之照相機，
      化妝品、錢包等物，但這些物品均未遺失等語（參本院二
      卷第36頁），是竊賊當日既有竊取包包內財物之機會，然
      其竟未趁機取走較有價值之照相機、錢包等物，反而取走
      一密碼可否使用均不知之存摺、提款卡而離去，此實令人
      匪夷所思，足見被告辯稱：將上開帳戶置於證人甲○○之
      包包內而遺失云云，不僅係其片面之詞，且所述亦與常理
      有悖，自難採信。
    3.被告又辯稱：其於98年8 月18日前往中信銀換發上開帳戶
      之存摺、提款卡後，就將存摺、提款卡放在女友甲○○包
      包裡，後來以為有買家匯款到上開帳戶要刷本子核對時，
      才發現帳戶不見云云。惟證人甲○○於本院審理時證稱：
      其網拍事業於98年6 月底遭國稅局罰款後就停止營業，被
      告上開帳戶也停止使用，其並將該帳戶之款項結清匯往富
      邦銀行帳戶，之後被告持該帳戶前往國稅局辦理營業登記
      ，但因國稅局承辦人員不在所以未完成營業登記等語（參
      本院二卷第33、34頁），可見被告上開帳戶自98年6 、7
      月遭國稅局罰鍰而停止使用後，迄遺失當日仍未辦理好營
      業登記，衡情自無在未得國稅局登記核可之情況下，仍使
      用上開帳戶作為其網拍之匯款帳戶之可能，又豈有因買家
      匯款到上開帳戶刷本子核對時，才發現存摺、提款卡均遺
      失之理？再參諸被告於案發後均未辦理營業登記完畢，迄
      98年9 月16日財政部高雄市國稅局鹽埕稽徵所發函通知被
      告於98年10月5 日需提供資料前往備詢一節，有鹽埕稽徵
      所98年9 月16日函附卷可按（參本院二卷第65頁），足見
      被告案發當時確無意辦理營業登記，故於案發後將近1 個
      月仍遲遲未前往辦理營業登記，益徵被告辯稱：因辦理營
      業登記而攜帶上開帳戶出門，並置於甲○○包包內遺失云
      云，均屬謊言，本院自難為其有利之認定。
    4.被告再辯稱：其發現存摺、提款卡均遺失後，便於翌日前
      往警局報案並掛失云云。惟本院細譯被告之報案紀錄，被
      告係於98年8 月21日晚上7 時17分許報案，所述案發時間
      則為98年8 月20日晚上9 時許，有高雄市政府警察局新興
      分局自強路派出所受理各類案件紀錄表在卷可查（參警卷
      第33頁），故被告之報案時點已是詐欺集團行騙得逞後發
      生之事，並非遺失帳戶後即時處理，本難據為有利被告之
      認定。且依上開報案紀錄之案發時點，被告早於98年8 月
      20日晚上9 時許即發現帳戶遺失，然其竟未立即以電話掛
      失其帳戶或前往警局報案，反而於等待將近24小時後，待
      被害人丁○○於98年8 月21日晚上6 時41分匯入款項進其
      上開帳戶時，方於同日晚上7 時17分許至警局報案及掛失
      ，所為實與常理不合，且時間點亦過於巧合而啟人疑竇；
      再參以被告係因先前之提款卡遺失，方於98年8 月18日前
      往中信銀補辦提款卡等情，業據證人甲○○於本院審理時
      證述在卷（參本院二卷第31頁），並有各項申請、掛失止
      付、更換、查詢暨終止使用申請書附卷可考（參偵一卷第
      78頁），是被告先前之提款卡遺失時，並未掛失或前往警
      局報案，反而於本次遺失提款卡，竟前往警局報案並掛失
      ，足徵被告有以事後報案、掛失等舉動規避檢警查緝之意
      圖，已甚為灼然，故被告上開所辯，均與事實及常理有違
      ，本院自難以之為其有利之推論。
  (四)又有關被告係何時交付上開帳戶一節，因被告未坦承犯行，
    致本院無從查悉，然被告既於98年8 月18日上午某時許補發
    新提款卡，而前揭不詳之詐欺集團於98年8 月20日晚上7 時
    30分許，即撥打電話訛詐被害人丙○○，並以被告上開帳戶
    作為匯款帳戶之用，可認被告交付上開帳戶之時間點，應為
    98年8 月18日上午某時後至詐欺集團成員撥打電話之時即98
    年8 月20日晚上7 時30分間之某時無訛。
  (五)綜上所述，本件事證明確，被告所辯，均屬事後卸責之詞，
    不足採信，其上開犯行，實堪認定。
二、按刑法上之幫助犯，係對於犯罪與正犯有共同之認識，而以
    幫助之意思，對於正犯資以助力，而未參與實施犯罪之行為
    者而言（最高法院75年度台上字第1509號、84年度台上字第
    5998號、88年度台上字第1270號判決參照），本件被告將其
    所有之上開帳戶提供詐欺集團詐騙他人財物，顯係基於幫助
    他人詐欺之犯意，且所為提供帳戶予他人之行為，亦屬該罪
    構成要件以外之行為，故核其所為，係犯刑法第30條第1 項
    前段、第339 條第1 項之幫助詐欺取財罪。又被告既未實際
    參與詐欺犯罪，其所犯情節較正犯輕微，爰依刑法第30條第
    2 項之規定減輕其刑。又被告事實欄一、(一)(二)(三)所為，係以
    1 個交付帳戶之行為，使不詳之詐欺集團成年成員，得以詐
    騙被害人丙○○、乙○○、丁○○之財物，顯係以一行為觸
    犯數個詐欺取財罪名，為同種想像競合犯，從同一重之幫助
    詐欺取財罪論處。爰審酌被告提供上開帳戶存摺、提款卡、
    密碼而對於不法集團之詐欺取財犯行提供助力，其犯罪動機
    、手段均不足取，又其提供帳戶供他人使用以逃避犯罪之查
    緝，嚴重破壞社會治安及有礙金融秩序，助長犯罪歪風，並
    增加追緝犯罪及被害人尋求救濟之困難，實有不該，且犯後
    猶未坦承犯行，亦未賠償被害人之損失，難見有何悔意，及
    其動機、手段、被害人因被告上開帳戶所受之損害合計為16
    萬元等一切情狀，量處如主文所示之刑，並考量其學歷及經
    濟狀況小康等情，諭知以1,000 元折算1 日之易科罰金折算
    標準，以示懲儆。
據上論斷，應依刑事訴訟法第299 條第1 項前段，刑法30條、第
339 條第1 項、第55條、第41條第1 項前段，刑法施行法第1 條
之1 ，判決如主文。
本案經檢察官戊○○到庭執行職務。
中    華    民    國    99    年    10    月    28    日
                  刑事第十五庭  審判長法  官    莊珮君
                                      法  官    吳佳樺
                                      法  官    王俊彥
如不服本判決應於收受判決後10日內向本院提出上訴書狀，並應
敘述具體理由。其未敘述上訴理由者，應於上訴期間屆滿後20日
內向本院補提理由書(均須按他造當事人之人數附繕本)「切勿逕
送上級法院」。
以上正本證明與原本無異。
中    華    民    國    99    年    10    月    28    日
                                      書記官    黃園芳
附錄本判決論罪法條：
中華民國刑法第339 條
（普通詐欺罪）
意圖為自己或第三人不法之所有，以詐術使人將本人或第三人之
物交付者，處5 年以下有期徒刑、拘役或科或併科1 千元以下罰
金。
以前項方法得財產上不法之利益或使第三人得之者，亦同。
前二項之未遂犯罰之。

司法院資訊處製作；財團法人民間司法改革基金會備份。
